【裁判字號】    89,簡上,763
【裁判日期】    900328
【裁判案由】    給付會款
【裁判全文】
臺灣臺北地方法院民事判決  八十九年度簡上字第七六三號
    上  訴  人    甲○○
                            居台北市○○路四一一號四樓
    被  上訴人    乙○○    住台北市○○○路七十三號二樓
右當事人間請求給付會款事件，上訴人對於中華民國八十九年九月六日本院臺北簡易
庭八十九年度北簡字第八六九四號第一審判決不服，提起上訴，本院判決如左：
    主    文
上訴駁回。
第二審訴訟費用由上訴人負擔。
    事    實
甲、上訴人方面：
  一、聲明：
  （一）原判決廢棄。
  （二）駁回被上訴人在第一審之訴。
  二、陳述：除援用原審之陳述外，補陳：
  （一）本件事實於上訴人及被上訴人間並非單純，而係一複雜之財務糾紛。查兩造
        之糾紛並非始於民國八十九年二月十五日上訴人拒絕給付會款，而應溯自八
        十八年三月二十日，兩造原先共同出資經營之珠寶事業結束營業後，約定結
        清各方財物，因上訴人所分得之珠寶部分款式相同，上訴人遂於同月二十一
        日以電話告知被上訴人欲更換款式，並於同月二十六日由上訴人當面將珠寶
        及清單交付予被上訴人以轉交其姊鄭旭芳，並經被上訴人點收無訛，惟嗣後
        被上訴人並未依約歸還更換珠寶，經上訴人多次催促，被上訴人先以其姊人
        在國外，珠寶係放置在其姊之保險箱為由推託，上訴人繼而向被上訴人之姊
        鄭旭芳催討，鄭旭芳亦答以珠寶既係交予被上訴人，即應向被上訴人催討等
        語。嗣上訴人於八十八年六月十五日標得一會，於同月十九日向被上訴人收
        取會款時，被上訴人突要求上訴人開立八十八年七月十五日、同年八月十五
        日、同年九月十五日、同年十月十五日、同年十一月十五日、同年十二月十
        五日及八十九年一月十五日，票面金額各均為新台幣（下同）四萬六千五百
        元之各月期票，以擔保未到期之死會會款，始肯交付得標會款，上訴人表示
        同意，惟要求應保留相當於前開珠寶價值之後五個月即八十九年二月十五日
        、同年三月十五日、同年四月十五日、同年五月十五日、同年六月十五日之
        各月期票，如獲歸還珠寶，則支付保留之月票，否則得以該票款抵付被上訴
        人所欠之珠寶，經被上訴人同意在案，是被上訴人既未返還珠寶，則上訴人
        就本件會款自不負給付之責。
  （二）次查該珠寶公司原董事長包小安為被上訴人之姊鄭旭芳之夫，後因鄭家與包
        小安決裂，被上訴人為防遭受其姊夫之脅迫而損失金錢，故請上訴人擔任董
        事長，然該公司實際經營權完全操之於被上訴人與其姊鄭旭芳之手，此有上
        訴人所提現金帳表、轉帳傳票、出貨單、台北市政府建設局函等文件可證，
        被上訴人謂該公司與其無關云云，自不足採信；又依上訴人所提相片可知，
        上訴人交付予被上訴人之珠寶包裝，從外觀上足以清楚察知內容物為何，非
        如被上訴人所言收到一包不知為何物之東西。被上訴人就珠寶去向始終無法
        提出合理交代，幾經上訴人催討，兩造發生多次言語衝突，被上訴人之夫竟
        兇性大發，砸毀上訴人開立之店面，此毀損事實業經法院判決確定，就上訴
        人因此毀損行為所受之損害，上訴人亦得主張與本件會款抵銷。
  （三）綜上所述，被上訴人既未將珠寶返還予上訴人，上訴人自不負給付本件會款
        之責，又因被上訴人曾毀損上訴人之店面，被上訴人就所受之損害亦得主張
        抵銷，從而請求鈞院廢棄原審判決，駁回被上訴人在第一審之訴。
  三、證據：除援用原審之立證方法外，補提相片三張、現金帳表一張、轉帳傳票二
      張、出貨單一份、台北市政府建設局函一件為證。
乙、被上訴人方面：
  一、聲明：駁回上訴。
  二、陳述：除援用原審之陳述外，補陳：
  （一）上訴人既已承認積欠被上訴人會款二十三萬二千五百元，竟又偽稱被上訴人
        同意其以會款抵銷珠寶債務，惟該珠寶公司本係被上訴人之姊與上訴人所經
        營，被上訴人僅係小股東，且本件會款與所謂珠寶並無任何關聯。查上訴人
        忽於八十八年三月間將一包不知內容為何之珠寶交付被上訴人囑託轉交其姊
        鄭旭芳，並稱珠寶係被上訴人之姊所配發，只要將珠寶交給被上訴人之姊即
        可，依上訴人所提出之珠寶清單亦可知該批珠寶係被上訴人之姊鄭旭芳所配
        發，上訴人亦係向鄭旭芳要求更換，後來被上訴人之姊表示該批珠寶業已更
        換返還上訴人完畢，對上訴人之要求無庸置理。
  （二）嗣上訴人於八十八年六月十五日標得會款，被上訴人依慣例要求上訴人開立
        期票（按上訴人於八十七年八月十五日標得第一會時即曾開立期票），上訴
        人竟故意於被上訴人面前詐稱其支票簿已用盡，剩餘五張支票（金額二十三
        萬二千五百元）俟補領支票簿後即會寄給被上訴人，詎嗣後竟拒不給付。經
        查上訴人自八十九年三月至六月均未曾提及珠寶之事，況當初絕未同意以會
        款抵付珠寶；至上訴人所稱毀損案件，早已業經台灣台北地方法院檢察署以
        八十九年度調偵字第四四六號為不起訴處分在案，從而上訴人之上訴為無理
        由，應予駁回。
  三、證據：除援用原審之立證方法外，補提存摺影本一份為證。
    理    由
一、本件被上訴人起訴主張：上訴人於八十六年十二月十五日參加被上訴人所召集之
    民間互助會，會員連同會首共計三十一會，上訴人參加二會，會金每月二萬元，
    採外標制，於每月十五日開標，會期自八十六年十二月十五日起至八十九年六月
    十五日止，上訴人於八十七年八月十五日以標金三千三百元標得第一會，被上訴
    人業已給付會款六十二萬二千五百元；嗣上訴人復於八十八年六月十五日以標金
    三千二百元標得第二會，被上訴人亦全數給付六十三萬八千四百六十四元，上訴
    人應於每月十五日給付上開二會之死會會款共計四萬六千五百元，詎上訴人自八
    十九年二月十五日起即拒絕給付，尚欠二十三萬二千五百元，故本於合會之法律
    關係，請求上訴人給付前述會款，及自八十九年二月十五日起至清償日止，按年
    息百分之五計算之利息。並於本院準備程序及審理時補稱：上訴人既已承認積欠
    被上訴人會款二十三萬二千五百元，竟又偽稱被上訴人同意其以會款抵銷珠寶債
    務，惟查上訴人既係向被上訴人之姊鄭旭芳要求更換珠寶，被上訴人之姊亦已將
    批珠寶更換返還上訴人，則本件給付會款訴訟與所謂珠寶即無任何關聯；上訴人
    於標得第二會時，被上訴人依慣例要求上訴人開立期票，然上訴人竟詐稱支票簿
    已用盡，剩餘五張支票（金額二十三萬二千五百元）俟補領支票簿後即會寄給被
    上訴人云云，詎嗣後竟拒不給付；至上訴人所稱毀損案件，業經檢察官不起訴處
    分在案。
二、上訴人於原審以：其曾於八十八年三月二十六日將珠寶一批當面交付予被上訴人
    ，以利更換其他珠寶款式，惟被上訴人迄未返還該批珠寶，茲以該批珠寶抵銷其
    所欠之上開會款，又因兩造就珠寶及會款之事迭生爭執，被上訴人竟毀損上訴人
    之店面，就上訴人所受損害，亦主張與所欠會款抵銷等語，資為抗辯。於本院準
    備程序及審理時補陳：本件事實於上訴人及被上訴人間並非單純，而係一複雜之
    財務糾紛，查兩造出資經營之珠寶事業結束營業後，約定結清各方財物，因上訴
    人所分得之珠寶部分款式相同，上訴人遂當面將珠寶及清單交付予被上訴人以轉
    交其姊鄭旭芳，惟被上訴人並未依約歸還更換珠寶，嗣上訴人之會得標向被上訴
    人收取會款時，被上訴人突要求上訴人開立各月期票以擔保死會會款，上訴人表
    示同意，惟要求應保留相當於前開珠寶價值之後五個月各月期票，如獲歸還珠寶
    ，則支付保留之月票，否則以該票款抵付被上訴人所欠之珠寶，經被上訴人同意
    在案，是被上訴人既未返還珠寶，則上訴人就本件會款自不負給付之責；次查該
    珠寶公司經營權完全操之於被上訴人與其姊鄭旭芳之手，被上訴人謂該公司與其
    無關云云，自不足採信；又依上訴人交付予被上訴人之珠寶包裝，從外觀上足以
    清楚察知內容物為何，非如被上訴人所言收到一包不知為何物之東西；被上訴人
    就珠寶去向始終無法提出合理交代，兩造因而發生多次言語衝突，被上訴人竟毀
    損上訴人開立之店面，就上訴人因毀損行為所受之損害，上訴人亦得主張與本件
    會款抵銷。
三、本件被上訴人起訴主張上訴人於八十六年十二月十五日參加被上訴人所召集之民
    間互助會，會員連同會首共計三十一會，上訴人參加二會，會金每月二萬元，採
    外標制，於每月十五日開標，會期自八十六年十二月十五日起至八十九年六月十
    五日止，上訴人於八十七年八月十五日以標金三千三百元標得第一會，被上訴人
    業已給付會款六十二萬二千五百元；嗣上訴人復於八十八年六月十五日以標金三
    千二百元標得第二會，原告亦全數給付六十三萬八千四百六十四元，被告應於每
    月十五日給付上開二會之死會會款共計四萬六千五百元，詎上訴人自八十九年二
    月十五日起即拒絕給付，尚欠二十三萬二千五百元等事實，業據被上訴人於原審
    提出互助會會單、付款支票、存證信函為證，復為上訴人所不否認，堪信其此部
    分主張為真實。茲有疑義者，係上訴人可否以被上訴人未歸還珠寶，及因被上訴
    人毀損其店面所受之損害，據以主張抵銷前開會款債務？
（一）經查，依上訴人八十九年八月十八日於原審所提出之「言詞辯論補提證據」書
      狀，其內容已多次敘及因兩造及訴外人鄭旭芳原先出資共同經營之珠寶事業結
      束營業，故協議分配珠寶以結清債權債務關係，惟因上訴人所獲配之珠寶款式
      部分重複相同，故「交付珠寶予上訴人要其轉交其姊鄭旭芳」，又據上訴人所
      親筆書寫要求被上訴人更換珠寶之清單內容以觀，其第一、二行亦有「旭芳：
      請調整一下貨。」、「原因：你配給我的貨，很多都是同樣款式‧‧‧。」等
      字樣，足見被上訴人主張其僅負責將上訴人之珠寶轉交與其姊鄭旭芳，由鄭旭
      芳予以調配更換等語，即屬可採。按稱委任者，謂當事人約定，一方委託他方
      處理事務，他方允為處理之契約；受任人處理委任事務，應依委任人之指示，
      並與處理自己事務為同一之注意。民法第五百二十八條、第五百三十五條前段
      分別定有明文。本件被上訴人受上訴人之託，將欲更換之珠寶交由被上訴人轉
      交予訴外人鄭旭芳，就法律上形式以觀，兩造應係成立無償委任契約，被上訴
      人之義務僅在於將珠寶轉交訴外人鄭旭芳，若確已將珠寶轉交，其基於委任契
      約之給付行為即告完成，應認其已盡處理本件受任事務之注意義務，不論嗣後
      訴外人鄭旭芳是否果已返還該批珠寶，上訴人是否得對訴外人鄭旭芳請求返還
      ，核均與本件被上訴人無涉。上訴人就被上訴人已將珠寶轉交訴外人鄭旭芳一
      節既未爭執，則其辯稱被上訴人收受上訴人轉交之珠寶，即已成為該物之「保
      管人」，因被上訴人及訴外人鄭旭芳就返還珠寶之事均一再推託，故其於被上
      訴人返還珠寶以前自得拒絕給付本件會款云云，即不足採。又上訴人雖辯稱該
      珠寶公司實際經營權完全操之於被上訴人與其姊鄭旭芳之手，故被上訴人謂該
      公司與其無關自不足採信，繼而辯稱上訴人交付予被上訴人之珠寶包裝，從外
      觀上足以清楚察知內容物為何，非如被上訴人所言收到一包不知為何物之東西
      等語，固據其提出提現金帳表、轉帳傳票、出貨單、台北市政府建設局函、相
      片等件為證，惟依前開說明可知，此與被上訴人是否負有返還該批珠寶義務、
      上訴人可否就珠寶債權主張與本件會款抵銷，係屬二事，是其此部分所辯，亦
      無理由。
（二）按當事人主張有利於己之事實者，就其事實有舉證責任，民事訴訟法第二百七
      十七條本文定有明文。上訴人復主張其於八十八年六月十五日標得第二會，向
      被上訴人收取會款時，被上訴人要求上訴人開立期票，以擔保未到期之死會會
      款，始肯交付得標會款，上訴人雖表示同意，惟要求應保留相當於前開珠寶價
      值之後五個月各月期票，如獲歸還珠寶，則支付保留之月票，否則以該票款抵
      付被上訴人所欠之珠寶，經被上訴人同意在案云云。惟此情為被上訴人堅決否
      認，並陳稱絕對未與上訴人達成以後五個月死會會款抵銷珠寶債務之協議，依
      該合會慣例均會要求死會會員開立期票以擔保將來死會會款等語。經查，上訴
      人於八十七年八月十五日、八十八年六月十五日標得第一、二會時，均曾分別
      開立兩造所稱之「期票」多張，以擔保將來死會會款之履行，此有被上訴人於
      本院行準備程序時所提出之存摺影本附卷可稽，是被上訴人主張依例均會要求
      死會會員開立期票以擔保死會會款一節，即非子虛。被上訴人既抗辯上訴人曾
      同意以後五個月之會款（期票）擔保珠寶之返還，就此一有利於己之事實卻又
      自承「（問：能否證明雙方當初有此項約定？）開票當時只有被上訴人的先生
      及小孩在場，依一般人的觀念，無法預料後來會發生這些事情，只能以一些不
      合理的旁證來證明」等語（見本院九十年二月二十六日準備程序筆錄），是其
      上開所辯，亦難採信。
（三）上訴人另辯稱被上訴人就珠寶去向始終無法提出合理交代，幾經上訴人催討下
      ，兩造發生多次言語衝突，被上訴人之夫竟砸毀上訴人開立之店面，此一毀損
      事實業經法院判決確定，就此毀損行為所受之損害上訴人亦得主張與本件會款
      抵銷云云。惟查，上訴人所述之前開事實，因該案告訴人即本件上訴人已於偵
      查中撤回告訴，故經台灣台北地方法院檢察署以八十九年度調偵字第四四六號
      對該案被告即本件被上訴人為不起訴處分在案，此有被上訴人於原審提出之不
      起訴處分書在卷可憑，上訴人謂該毀損案件業經法院「判決確定」，顯與事實
      不符。依該不起訴處分書，上訴人既已就毀損事實撤回告訴，則其是否尚能主
      張民事上之損害賠償請求權，已不無疑問，縱令上訴人於該案撤回告訴不當然
      表示拋棄民事上之權利，然上訴人所欲據以主張抵銷之請求權基礎事實為何、
      是否能提出證據以供審認、主張抵銷之金額如何，均未見上訴人為進一步之舉
      證，是其徒言欲以被上訴人毀損其店面因而所生之損害主張與本件會款抵銷，
      亦無理由。
四、綜上所述，本件被上訴人主張上訴人應給付積欠之會款為可採，被上訴人所辯以
    珠寶債權及因毀損案件所生之損害賠償請求權據以抵銷本件會款，均無可取。從
    而，被上訴人本於合會契約之法律關係，請求上訴人給付二十三萬二千五百元，
    及自八十九年二月十五日起至清償日止，按年息百分之五計算之利息為有理由，
    應予准許。原審判決命上訴人如數給付，於法並無不合。上訴人以原判決未斟酌
    其得主張抵銷之數額等指摘原判決不當，求予廢棄改判，為無理由，應予駁回其
    上訴。又因本件為判決基礎之事證已臻明確，兩造其餘主張及舉證，核與判決結
    果不生影響，茲不另一一論述，附此敘明。
五、據上論結，本件上訴為無理由，依民事訴訟法第四百三十六條之一第三項、第四
    百四十九條第一項、第七十八條，判決如主文。
中      華      民      國      九十    年      三      月    二十八    日
                                        民事第二庭審判長法  官  丁蓓蓓
                                                        法  官  曾部倫
                                                        法  官  林庚棟
右為正本係照原本作成
本件不得上訴。
中      華      民      國      九十    年      三      月    二十八    日
                                                        書記官  劉芳菊


司法院資訊處製作；財團法人民間司法改革基金會備份。
